---
title: "Covid-19 CZ: selected data for the Czech Republic"
---

```{r setup, include=F}

knitr::opts_chunk$set(echo = F, eval = T, warning = F, out.width = "90%", message = F)

library(stringr)
library(dplyr)
library(ggplot2)
library(czso)
library(CzechData) 
library(lubridate)
library(ragg)
library(ptrr)
library(scales)
library(fontawesome)
library(tidyverse)
library(pragr)
library(ggiraph)
library(rmapshaper)
library(ggrepel)
library(tsibble)
library(fabletools)
library(feasts)
library(ISOweek)

Sys.setlocale("LC_TIME", "cs_CZ.UTF-8")

ptrr::set_geom_defaults()
```

```{r fonts}
ptrr::register_plexsans()
ptrr::register_plexsans_condensed()
```

```{r metathis}
library(metathis)

meta() %>%
  meta_description(
    "Vybraná data o Covid-19 v ČR"
  ) %>% 
  meta_name("github-repo" = "petrbouchal/covid") %>% 
  meta_viewport() %>% 
  meta_social(
    title = "Covid-19: data for Czech Republic",
    url = "https://petrbouchal.xyz/covid/",
    image = "https://petrbouchal.xyz/covid/twitter_card_large.png",
    image_alt = "Náhled grafu nárůstu případů podle okresů",
    og_type = "website",
    og_author = c("Petr Bouchal"),
    twitter_card_type = "summary_large_image",
    twitter_creator = "@petrbouchal"
  )
```

#  {.tabset}

## Cases  {.tabset .tabset-pills}

```{r case-data-load}
cisokr <- czso_get_codelist(109) %>% 
  select(okres_lau_kod = CHODNOTA, okres = ZKRTEXT)
ciskraj <- czso_get_codelist(108) %>% 
  select(kraj_nuts_kod = CHODNOTA, kraj = ZKRTEXT)

nhs <- read_csv("https://onemocneni-aktualne.mzcr.cz/api/v2/covid-19/nakaza.csv")

nhs_bd <- read_csv("https://onemocneni-aktualne.mzcr.cz/api/v2/covid-19/osoby.csv") %>% 
  left_join(cisokr) %>% 
  left_join(ciskraj)

nhs_okr <- read_csv("https://onemocneni-aktualne.mzcr.cz/api/v2/covid-19/kraj-okres-nakazeni-vyleceni-umrti.csv") %>% 
  left_join(cisokr) %>% 
  left_join(ciskraj)

umrti <- read_csv("https://onemocneni-aktualne.mzcr.cz/api/v2/covid-19/umrti.csv") %>% 
  left_join(cisokr) %>% 
  left_join(ciskraj) %>% 
  mutate(day_sameyear = make_date(2020, month = month(datum),
                                  day = day(datum)),
         day_sameyear_floored = floor_date(day_sameyear, "week", week_start = 1), 
         tyden = isoweek(datum),
         rok = year(datum),
         rok_weekbased = format(datum, "%G"),
         roktyden_iso = paste0(rok_weekbased, "-W", 
                               str_pad(tyden, width = 2, pad = 0)
         ))

epis <- read_csv("https://onemocneni-aktualne.mzcr.cz/api/v2/covid-19/kraj-okres-nakazeni-vyleceni-umrti.csv")
```

```{r okresy-geo-load}
okresy_p <- read_rds("okresy_polygons.rds")
```

```{r populace}
obyv_praha <- czso_get_table("130141r20") %>% 
  filter(idhod == "830959865") %>% 
  select(hodnota) %>% 
  mutate(okres_lau_kod = "CZ0100")

obyv_okresy <- czso_get_table("130141r20") %>% 
  filter(vuzemi_cis == "101", vuk_text == "Střední stav obyvatel") %>% 
  left_join(czso_get_codelist(101) %>% 
              select(okres_lau_kod = CZNUTS, vuzemi_kod = CHODNOTA)) %>% 
  rows_insert(obyv_praha) %>% 
  rename(pocobyv = hodnota)
```

```{r model, eval=F}
lm_okres <- function(df) {
  lm(kumulativni_pocet_nakazenych ~ as.numeric(datum), data = df)
}

epis %>% 
  group_by(okres_lau_kod) %>% 
  # mutate(kumulativni_pocet_nakazenych = na_if(kumulativni_pocet_nakazenych, 0)) %>% 
  nest() %>% 
  mutate(model = map(data, lm_okres)) %>% 
  mutate(glance = map(model, broom::glance)) %>% 
  unnest(glance) %>%
  # select(-data, -model) %>% 
  ungroup() %>% 
  skimr::skim()
```

```{r weeks, eval = T}
last_week <- today() - period(1, "week")
last_week_fmt <- ptrr::format_date_human(last_week)
```

```{r narust}
nhs_narust <- nhs_bd %>%
  filter(datum >= last_week) %>%
  group_by(okres, okres_lau_kod, datum) %>% 
  summarise(pocet = n(), .groups = "drop") %>% 
  complete(okres, datum, fill = list(pocet = 0)) %>% 
  drop_na(okres) %>%
  left_join(obyv_okresy %>% select(okres_lau_kod, pocobyv)) %>% 
  group_by(okres) %>% 
  filter(sum(pocet) > 5) %>% 
  arrange(okres, datum) %>%
  mutate(narust = cumsum(pocet), narust_perk = narust/pocobyv * 100000) %>% 
  ungroup() %>% 
  mutate(okres = fct_reorder(okres, narust, max, na.rm = T, .desc = T))
```

```{r days-since-data}
lastpos <- nhs_bd %>% 
  group_by(okres, okres_lau_kod) %>% 
  summarise(last_pos = max(datum)) %>% 
  mutate(days_since_last = today() - last_pos) %>% 
  arrange(desc(days_since_last))

lastwk <- nhs_bd %>% 
  left_join(obyv_okresy %>% select(okres_lau_kod, pocobyv)) %>% 
  drop_na(okres) %>% 
  filter(datum > last_week) %>% 
  group_by(okres, okres_lau_kod) %>% 
  summarise(pocet = n(), pocobyv = mean(pocobyv), pocet_perk = pocet/pocobyv*100000)
```

### Districts: 7 days

```{r map-cases}
library(patchwork)

okresy_percap_plot <- okresy_p %>% 
  left_join(lastwk, by = c("lau1_kod" = "okres_lau_kod")) %>% 
  drop_na(okres) %>%
  mutate(tooltip = paste0(okres, "\n", label_number_cz(1)(pocet_perk))) %>% 
  # replace_na(list(pocet = 0)) %>% 
  ggplot(aes(fill = pocet_perk, data_id = lau1_kod, tooltip = tooltip)) +
  geom_sf_interactive(colour = NA) +
  scale_fill_binned(na.value = "grey", n.breaks = 6,
                    labels = label_number_cz(accuracy = 1),
                    type = "viridis",
                    limits = c(min(lastwk$pocet_perk), max(lastwk$pocet_perk))) +
  guides(fill = guide_bins(title = NULL, direction = "vertical", override.aes = list(colour = NA),
                           show.limits = T, ticks = F, even.steps = T, axis = T, reverse = F)) +
  theme_void() +
  theme(legend.position = "right", legend.justification = 0,
        text = element_text(family = "IBM Plex Sans")) +
  labs(title = "Počet nových případů za posledních 7 dní",
       subtitle = "Na 100 tisíc obyvatel")

okresy_abs_plot <- okresy_p %>% 
  left_join(lastwk, by = c("lau1_kod" = "okres_lau_kod")) %>% 
  drop_na(okres) %>%
  mutate(tooltip = paste0(okres, "\n", label_number_cz(1)(pocet))) %>% 
  # replace_na(list(pocet = 0)) %>% 
  ggplot(aes(fill = pocet, data_id = lau1_kod, tooltip = tooltip)) +
  geom_sf_interactive(colour = NA) +
  scale_fill_binned(na.value = "grey", n.breaks = 7,
                    labels = label_number_cz(accuracy = 1),
                    limits = c(min(lastwk$pocet), max(lastwk$pocet)),
                    type = "viridis"
                    ) +
  guides(fill = guide_bins(title = NULL, direction = "vertical", 
                           override.aes = list(colour = NA),
                           show.limits = T, ticks = F, even.steps = T, axis = T, reverse = F)) +
  theme_void() +
  theme(legend.position = "right", legend.justification = 0,
        text = element_text(family = "IBM Plex Sans")) +
  labs(subtitle = "Absolutně")

girafe(code = print(okresy_percap_plot / okresy_abs_plot), 
       fonts = list(sans = "IBM Plex Sans"), 
       options = list(opts_sizing(width = 1),
                      opts_tooltip(css = "font-family: IBM Plex Sans; color:white; background-color: black; padding:6px;border-radius:5px;"),
                      opts_hover(css = "stroke: white")))
```

### District: growth

```{r narust-plot}
nhs_narust %>% 
  filter(max(pocet, na.rm = T) > 0) %>%
  ggplot(aes(datum, narust)) +
  geom_col(fill = "darkblue", size = 1) +
  facet_wrap(facets = vars(okres), scales = "free_y") +
  scale_y_continuous(expand = expansion(add = c(0, 20)), limits = c(0, NA)) +
  scale_x_date(labels = label_date_short(format = c(NA, "%b", "%d", "%h")), 
               breaks = breaks_width("2 days")) +
  ptrr::theme_ptrr("y", multiplot = T) +
  theme(axis.text.x = element_text(hjust = 0)) +
  labs(title = "Nárůst za posledních 7 dní")
```

```{r narust-tab, eval=F}
nhs_bd %>% 
  filter(datum > "2020-07-13") %>%
  mutate(okr_grp = fct_lump_n(okres, 10, other_level = "Ostatní")) %>%
  drop_na(okr_grp) %>% 
  count(okr_grp, sort = F) %>% 
  ungroup() %>% 
  mutate(okr_grp = fct_reorder(okr_grp, n, .desc = T) %>% 
           fct_relevel("Ostatní", after = Inf)) %>% 
  arrange(okr_grp)
```

```{r map-days-since, eval=F}
### Days since last case in each district
lastpos_ch <- okresy_p %>% 
  left_join(lastpos, by = c("lau1_kod" = "okres_lau_kod")) %>% 
  drop_na(okres)

lastpos_g <- ggplot(lastpos_ch, aes(fill = as.integer(days_since_last))) +
  geom_sf_interactive(aes(data_id = okres, tooltip = paste0(okres, "\n", days_since_last))) +
  scale_fill_binned(na.value = "grey", show.limits = T, n.breaks = 6,
                    type = "viridis",
                    limits = c(min(lastpos_ch$days_since_last),
                               max(lastpos_ch$days_since_last)) %>%
                      as.integer()) +
  guides(fill = guide_coloursteps(even.steps = F,
                                  title = NULL, direction = "horizontal",
                                  show.limits = T, ticks = F)) +
  theme_void() +
  theme(legend.position = c(.8, .8))

girafe(ggobj = lastpos_g, fonts = list(sans = "IBM Plex Sans"), 
       options = list(opts_sizing(width = 1),
                      opts_tooltip(css = "font-family: IBM Plex Sans; color:white; background-color: black; padding:6px;border-radius:5px;"),
                      opts_hover(css = "stroke: white")))
```

```{r age-grid}
cases_base <- nhs_bd %>% 
  filter(datum > "2020-08-01", vek < 130) %>% 
  mutate(vek_range = cut_width(vek, width = 15, boundary = 0, ordered_result = T) %>% 
           fct_relabel(str_remove_all, "\\(|\\)|\\]|\\[") %>% 
           fct_relabel(str_replace, "\\,", " - "),
         pocet = 1)

cases_grid <- cases_base %>% 
  select(datum, kraj, vek_range) %>% 
  expand(kraj, datum = full_seq(datum, 1), vek_range)
```

```{r index-1}
make_plot_base <- function(data) {ggplot(data) + 
  guides(fill = guide_colorbar(title.position = "left", barwidth = unit(5, "cm"), 
                               draw.ulim = T, 
                               title.vjust = .75)) +
  ptrr::theme_ptrr(multiplot = F, 
                   axis.text = element_text(colour = "black"),
                   axis.text.x = element_text(hjust = 0),
                   axis.title.x = element_text(hjust = 0, 
                                               margin = margin(c(0.4,0,0,0), "cm")),
                   legend.position = "bottom",
                   legend.margin = unit(c(0,0,0,0), "cm"),
                   legend.box.margin = unit(c(0,0,0,0), "cm"),
                   legend.direction = "horizontal") +
  scale_x_date(date_breaks = "week", labels = label_date_short(),
               expand = expansion(0, 0))}
```

```{r age-heatmap-base}
heatmap_basedt <- cases_grid %>% 
  left_join(cases_base) %>% 
  mutate(week = isoweek(datum),
         datum_orig = datum,
         year_orig = year(datum)) %>% 
  mutate(datum = floor_date(datum_orig,unit = "week", week_start = 1))

heatmap_basedt_kraje <- heatmap_basedt %>% 
  group_by(kraj, datum, vek_range) %>%
  filter(datum > "2020-08-01") %>% 
  summarise(pocet = sum(pocet, na.rm = T)/n_distinct(datum_orig), .groups = "drop") %>% 
  complete(kraj, datum, vek_range) %>%
  replace_na(replace = list(pocet = 0)) %>% 
  group_by(kraj, datum) %>%
  mutate(all_ages = sum(pocet, na.rm = T)) %>% 
  group_by(kraj, datum) %>%
  mutate(podil = pocet/all_ages) %>% 
  drop_na(kraj)

heatmap_basedt_cr <- heatmap_basedt %>% 
  group_by(datum, vek_range) %>% 
  filter(datum > "2020-08-01") %>% 
  summarise(pocet = sum(pocet, na.rm = T)/n_distinct(datum_orig), .groups = "drop") %>% 
  complete(datum, vek_range) %>% 
  replace_na(replace = list(pocet = 0)) %>% 
  group_by(datum) %>% 
  mutate(all_ages = sum(pocet, na.rm = T)) %>% 
  group_by(datum) %>% 
  mutate(podil = pocet/all_ages)
```

### Weekdays

```{r weekdays-prep}
ggpd <- nhs_bd %>% 
  filter(datum > "2021-05-01") %>%
  mutate(tyden_zacinajici = floor_date(datum, "week"),
         denvtydnu = wday(datum, label = T, week_start = 1)) %>% 
  count(datum, denvtydnu, tyden_zacinajici, name = "pocet")
```

```{r weekdays, include = T}
ggpd %>% 
  ggplot() +
  geom_area(
    scale = 1,
    stat = "identity", show.legend = F,
    aes(y = pocet, fill = denvtydnu,
        colour = after_scale(colorspace::darken(fill, amount = .2)),
        group = denvtydnu, x = tyden_zacinajici)) +
  facet_wrap(denvtydnu~., nrow = 1) +
  scale_y_number_cz(expand = expansion(0,0))+
  scale_x_date(date_breaks = "3 months", date_labels = "%b\n%Y") +
  theme_ptrr("both", multiplot = T) +
  labs(title = "Potvrzené případy koronaviru podle dní",
       caption = "@petrbouchal z dat MZd")

```

### Trend

STL dekompozice - trend, 7-denní cyklická složka

```{r, include=TRUE}
nhsts <- tsibble(nhs, index = datum)

nhsts_seasoned <- nhsts %>% 
  model(STL(prirustkovy_pocet_nakazenych ~ season(window = 7))) %>%  
  components()

nhsts_seasoned %>% 
  ggplot(aes(x = datum)) +
  geom_line(aes(y = prirustkovy_pocet_nakazenych,
                colour = "Počet nakažených"), size = .5) +
  geom_line(aes(y = trend, colour = "Trend"), size = 1) +
  scale_colour_manual(values = c("grey", "darkblue"), name = NULL) +
  theme_ptrr("both") +
  scale_x_date(breaks = "1 month",labels = scales::label_date_short()) +
  labs(subtitle = "STL dekompozice - trend, očištěno o 7-denní cyklickou složku",
       title = "Trend počtu nakažených")
```


### Age

```{r age-heatmap-cr-count}
make_plot_base(heatmap_basedt_cr) +
  scale_fill_viridis_c(option = "B", labels = label_number_cz(),
                       n.breaks = 6,
                       name = "Průměrný denní počet nových případů") + 
  geom_tile(aes(datum, vek_range, fill = pocet)) +
  scale_x_date(date_breaks = "4 weeks", labels = scales::label_date_short()) +
  labs(title = "Nové případy podle věku, po týdnech", x = "Týden začínající...",
       subtitle = "Průměrný denní počet nových případů v daném týdnu")
```

### Age (%)

```{r age-heatmap-cr-share}
make_plot_base(heatmap_basedt_cr) +
  scale_fill_viridis_c(option = "B", labels = label_percent_cz(1),
                       name = "Podíl věkové skupiny v daném týdnu") + 
  geom_tile(aes(datum, vek_range, fill = podil)) +
  scale_x_date(date_breaks = "4 weeks", labels = scales::label_date_short()) +
  guides(fill = guide_colorbar(title.position = "left", barwidth = unit(5, "cm"), 
                               title.vjust = .75)) +
  labs(title = "Věkové složení nových případů po týdnech", subtitle = "",
       x = "Týden začínající...", y = NULL)
```

### Age by region

```{r age-heatmap-kraje-count}
make_plot_base(heatmap_basedt_kraje) +
  scale_fill_viridis_c(option = "B", labels = label_number_cz(),
                       n.breaks = 6,
                       name = "Denní počet nových případů") + 
  facet_wrap(~ kraj) +
  geom_tile(aes(datum, vek_range, fill = pocet)) +
  scale_x_date(date_breaks = "8 weeks", labels = scales::label_date_short()) +
  guides(fill = guide_colorbar(title.position = "top", barwidth = unit(5, "cm"))) +
  theme(legend.position = c(.75, .02),
        axis.text = element_text(size = 8)) +
  labs(title = "Nové případy podle věku, po týdnech",
       x = "Týden začínající...")
```

### Age by region (%)

```{r age-heatmap-kraje-share}
make_plot_base(heatmap_basedt_kraje) +
  scale_fill_viridis_c(option = "B", labels = label_percent_cz(1),
                       name = "Podíl věkové skupiny v daném týdnu") + 
  facet_wrap(~ kraj) +
  geom_tile(aes(datum, vek_range, fill = podil)) +
  scale_x_date(date_breaks = "8 weeks", labels = scales::label_date_short()) +
  guides(fill = guide_colorbar(title.position = "top", barwidth = unit(5, "cm"))) +
  theme(legend.position = c(.75, .02), , 
        legend.margin = unit(c(0,0,0,0), "cm"),
        legend.direction = "horizontal",
        axis.text = element_text(size = 8)) +
  labs(title = "Věkové složení nových případů po týdnech",
       x = "Týden začínající...")
```

## Deaths {.tabset .tabset-pills}

### By age

```{r index-2}
umrti_base <- umrti %>% 
  mutate(vek_range = cut_width(vek, width = 10, boundary = 0, ordered_result = T) %>% 
           fct_relabel(str_remove_all, "\\(|\\)|\\]|\\[") %>% 
           fct_relabel(str_replace, "\\,", " - "),
         pocet = 1)

umrti_grid <- umrti_base %>% 
  select(vek_range, datum) %>% 
  expand(vek_range, datum = full_seq(datum, 1))

umrti_heatmap_dt <- umrti_grid %>% 
  left_join(umrti_base) %>% 
  mutate(week_starting = floor_date(datum, "week", week_start = 1)) %>% 
  group_by(week_starting, vek_range) %>%
  summarise(pocet = sum(pocet, na.rm = T)/n_distinct(datum), 
            .groups = "drop") %>% 
  replace_na(replace = list(pocet = 0)) %>% 
  group_by(week_starting) %>%
  mutate(weekly_total = sum(pocet, na.rm = T)) %>% 
  group_by(week_starting) %>%
  mutate(podil = pocet/weekly_total)

umrti_all_tydny_floored <- umrti_base %>% 
  group_by(rok, tyden, roktyden_iso) %>% 
  summarise(umrti_covid = n())
```

```{r index-3}
make_plot_base(umrti_heatmap_dt) +
  scale_fill_viridis_c(option = "B", labels = label_number_cz(1),
                       name = "Počet úmrtí v daném týdnu") + 
  geom_tile(aes(week_starting, vek_range, fill = pocet)) +
  labs(title = "Úmrtí podle věku",
       subtitle = "Průměrný denní počet úmrtí v daném týdnu",
       x = "Týden začínající...")
```

## Mortality: all-cause {.tabset .tabset-pills}

```{r mort-data}
zmr0 <- czso_get_table("130185", force_redownload = T)
zmr <- zmr0 %>% 
  mutate(tyden = as.numeric(tyden),
         casref_do = as.Date(casref_do),
         day_sameyear = make_date(2020, month = month(casref_do),
                                  day = day(casref_do))) %>% 
  mutate(vek_txt = fct_relevel(vek_txt, "celkem"))

last_date_fmt <- ptrr::format_date_human(max(zmr$casref_do))
today_fmt <- ptrr::format_date_human()
```

```{r time-adjusting-load}
vek <- read_rds("vek.rds")
vek_ciselnik <- read_rds("vek_ciselnik.rds")
vek_prevodnik <- read_csv("vek-prevodnik.csv")
```

```{r time-adjusting-agedata}
vek_slct <- vek %>%  
  filter(vuzemi_cis == "97") %>% 
  filter(is.na(pohlavi_txt)) %>% 
  left_join(vek_ciselnik %>%
                    select(vek_kod = CHODNOTA, zkr = ZKRTEXT, 
                           txt = TEXT, matches("MIN|MAX"))) %>% 
  select(idhod, hodnota, vek_txt, zkr, txt, casref_do) %>% 
  left_join(vek_prevodnik) %>% 
  group_by(casref_do, vek_txt = vek_grp) %>% 
  summarise(pocet_obyv = sum(hodnota, na.rm = T)) %>% 
  mutate(rok = year(casref_do)) %>% 
  replace_na(list(vek_txt = "celkem")) %>% 
  ungroup() %>% 
  select(-casref_do)

vek_2019 <- vek_slct %>% 
  filter(rok == 2019, !is.na(vek_txt)) %>% 
  rename(obyv_2019 = pocet_obyv) %>% 
  select(-rok)

vek_do2021 <- vek_slct %>% 
  bind_rows(vek_slct %>% 
              filter(rok == 2019) %>% 
              mutate(rok = 2020)) %>% 
  bind_rows(vek_slct %>% 
              filter(rok == 2019) %>% 
              mutate(rok = 2021))
```

```{r time-adjusting-normalise}
zmr_czso_normd <- zmr %>% 
  filter(vek_txt != "celkem") %>% 
  select(hodnota, rok, tyden, roktyden, vek_txt,
         idhod, stapro_kod, casref_do) %>% 
  left_join(vek_do2021) %>% 
  mutate(per_100k = hodnota/pocet_obyv * 1e5) %>% 
  left_join(vek_2019) %>% 
  mutate(normd = per_100k * obyv_2019 / 1e5)

zmr_czso_normd_with_sum <- zmr_czso_normd %>% 
  bind_rows(zmr_czso_normd %>% 
              group_by(rok, tyden, roktyden, casref_do) %>% 
              summarise(across(c(hodnota, obyv_2019, pocet_obyv, normd), sum)) %>% 
              mutate(per_100k = hodnota/pocet_obyv * 1e5,
                     vek_txt = "celkem")) %>% 
  mutate(day_sameyear = make_date(2020, month(casref_do), day(casref_do)))
```

```{r index-4, eval = F}
ggplot(zmr_czso_normd_with_sum, aes(x = roktyden, colour = vek_txt, group = vek_txt)) +
  geom_line(aes(y = hodnota), size = .3) +
  geom_line(aes(y = normd), linetype = "dashed", size = .3) +
  facet_grid(vek_txt ~ ., scales = "free_y")
```

```{r time-adjusting-prep}
zmr_czso_compare <- zmr_czso_normd_with_sum %>% 
  mutate(iscovid = rok %in% 2020:2021,
         rok_dummy = if_else(iscovid, rok, 9999))
```

```{r time-adjusting-means}
zmr_czso_avg <- zmr_czso_compare %>% 
  filter(rok > 2014) %>%
  group_by(rok_dummy, iscovid, vek_txt, tyden) %>% 
  summarise(mean_dead_normd = mean(normd, na.rm = T), 
            mean_pop = mean(pocet_obyv, na.rm = T)) %>% 
  mutate(vek_txt = fct_relevel(vek_txt, "celkem"),
         roktyden = paste0(rok_dummy, "-W", str_pad(tyden, width = 2, pad = 0)))
```

```{r time-adjusting-ribbondata}
zmr_ribbon_data_2020 <- zmr_czso_normd_with_sum %>% 
  filter(rok <= 2019) %>% 
  group_by(tyden, vek_txt) %>% 
  summarise(min = min(normd, na.rm = T), 
            max = max(normd, na.rm = T), .groups = "drop") %>% 
  mutate(vek_txt = fct_relevel(vek_txt, "celkem"),
         tyden_padded = str_pad(tyden, width = 2, pad = "0"),
         isoweekstart = paste0(2020, "-W", tyden_padded, "-", 1),
         weekstart_covidyears = ISOweek2date(isoweekstart))

zmr_ribbon_data_2021 <- zmr_czso_normd_with_sum %>% 
  filter(rok <= 2019) %>% 
  group_by(tyden, vek_txt) %>% 
  summarise(min = min(normd, na.rm = T), 
            max = max(normd, na.rm = T), .groups = "drop") %>% 
  mutate(vek_txt = fct_relevel(vek_txt, "celkem"),
         tyden_padded = str_pad(tyden, width = 2, pad = "0"),
         isoweekstart = paste0(2021, "-W", tyden_padded, "-", 1),
         weekstart_covidyears = ISOweek2date(isoweekstart)) %>% 
  filter(weekstart_covidyears < max(zmr$casref_do, na.rm = T))

wk_52_53 <- zmr_czso_normd_with_sum %>% 
  filter(rok <= 2019, tyden >= 52) %>% 
  group_by(vek_txt) %>% 
  summarise(min = min(normd, na.rm = T), 
            max = max(normd, na.rm = T), .groups = "drop") %>% 
  mutate(tyden = 53)

zmr_ribbon_data <- bind_rows(zmr_ribbon_data_2020 %>% 
                               rows_update(wk_52_53, by = c("vek_txt", "tyden")),
                             zmr_ribbon_data_2021) %>% 
  mutate(vek_txt = fct_relevel(vek_txt, "celkem"))

zmr_line_data <- zmr_czso_normd_with_sum %>% 
  filter(rok > 2019) %>% 
  mutate(tyden_padded = str_pad(tyden, width = 2, pad = "0"),
         isoweekstart = paste0(rok, "-W", tyden_padded, "-", 1),
         weekstart_covidyears = ISOweek2date(isoweekstart)) %>% 
  mutate(vek_txt = fct_relevel(vek_txt, "celkem"))
```

### Standardised

```{r annotations}
lbls_grey <- tribble(~vek_txt, ~weekstart_covidyears, ~min, ~txt,
               factor("celkem"), as.Date("2020-02-15"), 2600, "rozpětí\n2011-19",
               )
lbls_blue <- tribble(~vek_txt, ~weekstart_covidyears, ~min, ~txt,
               factor("celkem"), as.Date("2020-04-25"), 1900, "2020"
               )
```

```{r age-adjusted-plot, fig.asp=0.6}
ggplot() +
  geom_ribbon(data = zmr_ribbon_data,
              alpha = 0.3,
              aes(ymin = min, ymax = max, x = weekstart_covidyears)) +
  geom_line(data = zmr_line_data,
            colour = "darkblue",
            size = 1,
            aes(y = normd, x = weekstart_covidyears)) +
  geom_point(data = zmr_line_data,
            aes(y = normd, x = weekstart_covidyears), 
            size = .6, colour = "darkblue", fill = "white", shape = 21) +
  facet_wrap(~vek_txt, scales = "free_y") +
  scale_x_date(breaks = "2 months", labels = scales::label_date_short()) +
  theme_ptrr("y", multiplot = T) +
  labs(x = "Týden v roce",
       title = "Zemřelí podle týdnů v roce, 2011-2020",
       subtitle = str_glue("Přepočteno na věkovou strukturu roku 2019
                           Údaje do {last_date_fmt}. Modrá = 2020, šedá = rozpětí let 2011-2019"),
       caption = str_glue("Výpočet dle dat ČSÚ, sada 130185 (úmrtí) a 130142 (věk) | @petrbouchal {today_fmt}")) +
  geom_text(data = lbls_grey, 
            aes(y = min, label = txt, x = weekstart_covidyears), 
            family = "IBM Plex Sans Condensed",
            fontface = "bold",
            colour = "#454545",size = 2) +
  geom_text(data = lbls_blue, 
            aes(y = min, label = txt, x = weekstart_covidyears), 
            family = "IBM Plex Sans Condensed",
            fontface = "bold",
            colour = "darkblue", size = 2)

# ggsave("weekly-deaths-twitter.png", device = ragg::agg_png, width = 6, height = 6*9/16, 
#        res = 300, scale = 1.3)
```

```{r mort-base}

zmr_for_plot <- zmr %>% 
  mutate(tyden_padded = str_pad(tyden, width = 2, pad = "0"),
         isoweekstart = paste0(2020, "-W", tyden_padded, "-", 1),
         weekstart_covidyears = ISOweek2date(isoweekstart))

zemr_plot_base <- zmr_for_plot %>% 
  ggplot(aes(weekstart_covidyears, hodnota,
             alpha = rok %in% 2020:2021, size = rok %in% 2020:2021)) +
  geom_line(aes(colour = as.factor(rok), group = rok)) +
  geom_point(data = zmr_for_plot %>% filter(rok > 2019),
             aes(colour = as.factor(rok)),
             size = .6, fill = "white", shape = 21) +
  scale_alpha_manual(values = c(`TRUE` = 1, `FALSE` = .4), guide = "none") +
  scale_size_manual(values = c(`TRUE` = .7, `FALSE` = .4), guide = "none") +
  scale_colour_viridis_d(direction = -1, name = "rok") +
  ptrr::theme_ptrr("both", multiplot = T, axis.title.x = element_text()) +
  labs(x = "Týden v roce",
       subtitle = str_glue("Údaje do {last_date_fmt}, staženo {today_fmt}"),
       title = "Počty zemřelých podle týdnů v roce, 2011-2020",
       caption = "Data: ČSÚ, sada 130185 | @petrbouchal") +
  scale_x_date(date_breaks = "3 months", date_labels = "%b", breaks = c(1,3,6, 9, 12)) +
  theme(axis.text.x = element_text(hjust = 0))
```

### Raw counts (comparison)

```{r mort-plot-fixed, fig.asp=0.6}
zemr_plot_base +
  facet_wrap(~vek_txt)
```

### Raw counts (detail)

```{r mort-plot-free, fig.asp=0.6}
zemr_plot_base +
  facet_wrap(~vek_txt, scales = "free_y")
```

## Mortality: Covid v. rest {.tabset .tabset-pills}

### Covid and excess deaths

```{r}
zmr_czso_covidyears <- zmr_czso_avg %>% 
  ungroup() %>% 
  filter(rok_dummy != 9999) %>% 
  select(stat_dead_normd_covidyears = mean_dead_normd, roktyden, vek_txt)
  
zmr_czso_pastyears <- zmr_czso_avg %>% 
  ungroup() %>% 
  filter(rok_dummy == 9999) %>% 
  select(tyden, mean_dead_normd_avg_pastyears = mean_dead_normd, vek_txt)
```


```{r excess-data, include=T}
excess_data <- umrti_all_tydny_floored %>% 
  group_by(roktyden_iso, tyden) %>% 
  summarise(umrti_covid = sum(umrti_covid)) %>% 
  left_join(zmr_czso_covidyears %>% 
              filter(vek_txt == "celkem"),
            by = c("roktyden_iso" = "roktyden")) %>%
  left_join(zmr_czso_pastyears %>% 
              filter(vek_txt == "celkem") %>% 
              select(-vek_txt)) %>%
  mutate(umrti_abs_covidyears_noncovid = stat_dead_normd_covidyears - umrti_covid,
         umrti_expected = mean_dead_normd_avg_pastyears,
         umrti_excess = stat_dead_normd_covidyears - mean_dead_normd_avg_pastyears - umrti_covid) 

excess_data_long <- excess_data %>% 
  group_by(roktyden_iso) %>% 
  summarise(umrti_covid = sum(umrti_covid),
            umrti_excess = sum(umrti_excess),
            umrti_expected = mean(umrti_expected)) %>% 
  pivot_longer(c(umrti_covid, umrti_expected,
                 umrti_excess)) %>% 
  mutate(name = fct_relevel(name, 
                            "umrti_excess", 
                            "umrti_covid",
                            "umrti_expected")) %>% 
  group_by(roktyden_iso, name) %>% 
  summarise(value = sum(value))
```

```{r index-7, eval = T}

date_last_stats <- max(zmr$casref_do)

ggplot(excess_data_long %>% 
         mutate(weekstart_covidyears = ISOweek2date(paste0(roktyden_iso, 
                                                           "-", 1)),
                alpha = if_else(weekstart_covidyears >= date_last_stats, 
                                "nedostupná", "dostupná")) %>% 
         filter(name != "umrti_expected") %>% 
         group_by(weekstart_covidyears, name, alpha) %>% 
         summarise(value = sum(value)),
       aes(x = weekstart_covidyears)) +
  geom_col(aes(y = value, fill = name, alpha = alpha)) +
  guides(fill = guide_legend(reverse = T, order = 1),
         alpha = guide_legend(override.aes = list(fill = "darkblue"))) +
  scale_fill_manual(values = c(umrti_excess = "grey",
                               umrti_covid = "blue"),
                    labels = c("Ostatní",
                               "Covid-19"), name = "Příčiny rozdílů\noproti 2017-19") +
  scale_alpha_discrete(range = c(1, .7), guide = "legend",
                       name = "Data o všech úmrtích\nza 2020/21") +
  theme_ptrr("both",
             legend.box = "horizontal",
             legend.position = c(.35, .85), legend.key.size = unit(.5, "cm")) +
  scale_x_date(breaks = "1 month", labels = scales::label_date_short()) +
  labs(title = "Úmrtí: Covid-19 a nárůst navíc (excess deaths)",
       subtitle = str_glue("Týdenní počty zemřelých: nárůst spojený s Covid-19 x jiné příčiny\n",
                           "0 = průměr let 2015-19, přepočtený na věkovou strukturu roku 2019\n",
                           "Data o úmrtnosti mají zpoždění. C-19 úmrtí za poslední týden mohou být neúplná.\n"),
       caption = "@petrbouchal z dat ČSÚ (týdenní počty úmrtí; věková struktura populace) a MZd (úmrtí na Covid)")

# ggsave("covid-excess-zerobase-twitter.png", device = ragg::agg_png, width = 6, height = 6*9/16, 
#        res = 300, scale = 1.3)
```

#### Alternative view, incl. recent Covid-19 deaths

```{r index-5, eval = T}

excess_data_long2 <- excess_data %>% 
  group_by(roktyden_iso, umrti_abs_covidyears_noncovid) %>% 
  summarise(umrti_covid = sum(umrti_covid),
            umrti_expected = mean(umrti_expected),
            mean_dead_normd_avg_pastyears = mean(mean_dead_normd_avg_pastyears)) %>% 
  pivot_longer(c(umrti_covid, umrti_abs_covidyears_noncovid)) %>% 
  mutate(name = fct_relevel(name, "umrti_covid"),
         value = if_else(is.na(value), umrti_expected, value)) %>% 
  group_by(roktyden_iso, name)

date_last_stats <- max(zmr$casref_do)

ggplot(excess_data_long2 %>% 
         mutate(weekstart_covidyears = ISOweek::ISOweek2date(paste0(roktyden_iso, 
                                                                     "-", 1)),
                alpha = if_else(weekstart_covidyears > date_last_stats, 
                                "nedostupná", "dostupná")), 
       aes(weekstart_covidyears)) +
  geom_col(aes(y = value, fill = name, alpha = alpha)) +
  geom_line(aes(y = mean_dead_normd_avg_pastyears, 
                colour = "Úroveň let 2017-19")) +
  scale_color_manual(values = "grey10", name = NULL, guide = "none") +
  scale_fill_manual(values = c(umrti_abs_covidyears_noncovid = "grey",
                               umrti_covid = "blue"),
                    labels = c("Covid-19", "Ostatní"), 
                    name = "Příčiny rozdílu\noproti 2017-19") +
  scale_alpha_discrete(range = c(1, .7), guide = "legend",
                       name = "Data o všech úmrtích\nza 2020") +
  guides(fill = guide_legend(reverse = T, order = 1),
         alpha = guide_legend()) +
  theme_ptrr("both") +
  scale_x_date(date_breaks = "month", date_labels = "%d %b") +
  labs(title = "Úmrtí: Covid-19 a nárůst navíc (excess deaths)",
       subtitle = "Týdenní počty zemřelých: nárůst spojený s Covid-19 x jiné příčiny\nPočty úmrtí 2017-19 přepočteny na věkovou strukturu roku 2019.\nData o celkové úmrtnosti mají zpoždění; poslední týdny jsou dopočteny z předchozích let\na aktuálních dat o Covid-19.",
       caption = "@petrbouchal z dat ČSÚ (týdenní počty úmrtí) a MZd (úmrtí na Covid)") +
  theme(legend.position = c(.33, .81), legend.key.size = unit(.5, "cm"),
        legend.box = "horizontal") +
  annotate("text", as.Date("2020-05-10"), 2300, label = "Průměr 2017-19", 
           family = "IBM Plex Sans Condensed", face = "bold")
```

```{r index-6, eval = T}

date_last_stats <- max(zmr$casref_do)

ggplot(excess_data_long %>% 
         mutate(weekstart_covidyears = ISOweek::ISOweek2date(paste0(roktyden_iso, 
                                                                     "-", 1)),
                alpha = if_else(weekstart_covidyears > date_last_stats, "nedostupná", "dostupná")),
       aes(weekstart_covidyears)) +
  geom_col(aes(y = value, fill = name, alpha = alpha)) +
  # geom_line(aes(y = umrti_mean_lastyrs)) +
  scale_fill_manual(values = c(umrti_excess = "darkred",
                               umrti_covid = "blue",
                               umrti_expected = "grey"),
                    labels = c("Ostatní",
                               "Covid-19",
                               "Úroveň let 2015-19"), name = "Příčiny rozdílu\nproti 2017-19") +
  scale_alpha_discrete(range = c(1, .7), guide = "legend", name = "Data o všech úmrtích\nza 2020/21") +
  guides(fill = guide_legend(reverse = T, order = 1),
         alpha = guide_legend()) +
  theme_ptrr("both") +
  scale_x_date(date_breaks = "month", date_labels = "%d %b") +
  labs(title = "Úmrtí: Covid-19 a nárůst navíc (excess deaths)",
       subtitle = "Týdenní počty zemřelých: nárůst spojený s Covid-19 x jiné příčiny\nPočty úmrtí 2017-19 přepočteny na věkovou strukturu roku 2019. Data o celkové úmrtnosti mají zpoždění.",
       caption = "@petrbouchal z dat ČSÚ (týdenní počty úmrtí) a MZd (úmrtí na Covid)") +
  theme(legend.position = c(.33, .79), legend.key.size = unit(.5, "cm"), 
        legend.box = "horizontal", legend.box.just = "top")
```

### Excess deaths by age

TO DO

```{r index-8, eval = FALSE}
umrti_vek_tydny_floored <- umrti %>% 
  mutate(vek_grp = cut(vek, c(0, 15, 39, 64, 74, 84, Inf), 
                       right = TRUE,
                       labels = c("0-14",
                                  "15-39",
                                  "40-64",
                                  "65-74",
                                  "75-84",
                                  "85 a více"),
                       ordered_result = T) %>% 
           fct_expand("celkem")
           # fct_relabel(str_remove_all, "\\(|\\)|\\]|\\[") %>% 
           # fct_relabel(str_replace, "\\,", " - ") %>% 
           # fct_relabel(str_replace, " - Inf", " a více")
         ) %>% 
  group_by(day_sameyear_floored, vek_grp) %>% 
  summarise(umrti_covid = n())
```

```{r index-9, eval = FALSE}
xdage <- umrti_vek_tydny_floored %>% 
  rename(vek_txt = vek_grp) %>% 
  # mutate(vek_txt = as.character(vek_txt)) %>% 
  left_join(zmr_czso_avg %>% 
              ungroup() %>% 
              mutate(vek_txt = ordered(vek_txt))
            ) %>% 
  replace_na(list(umrti_covid = NA))
```

```{r, eval=F}
xdage0 <- zmr_czso_avg %>% 
  ungroup() %>% 
  mutate(vek_txt = ordered(vek_txt)) %>% 
  left_join(umrti_vek_tydny_floored %>% 
              rename(vek_txt = vek_grp)) %>% 
  replace_na(list(umrti_covid = NA)) %>% 
  select(-mean_pop) %>% 
  spread(iscovid, mean_dead_normd) %>% 
  rename(umrti_trend = `FALSE`, umrti_2020 = `TRUE`) %>% 
  mutate(umrti_excess = umrti_2020 - umrti_trend)

xdage <- bind_rows(excess_data_age0,
  excess_data_age0 %>% 
  group_by(day_sameyear_floored) %>% 
  summarise(across(starts_with("umrti_"), sum, na.rm = F)) %>% 
  mutate(vek_txt = "celkem"))
```

```{r index-10, eval=F}
xdage %>% 
  ggplot(aes(day_sameyear_floored)) +
  geom_line(aes(y = umrti_covid/umrti_2020)) +
  facet_wrap(~ vek_txt)
```

```{r, eval=F}
ggplot(xdage, aes(x = day_sameyear_floored)) +
  geom_line(aes(y = umrti_excess, colour = "celková nadúmrtí"), size = 0.5) +
  geom_line(aes(y = umrti_covid, colour = "úmrtí na COVID-19"), size = 0.5) +
  facet_wrap(~ vek_txt) +
  scale_colour_manual(values = c("darkgrey", "darkblue"), name = NULL) +
  theme_ptrr("both", multiplot = T)
```


### Excess deaths by region

```{r}

```


### Causes

TO DO

```{r index-11}

```

## Mobility {.tabset .tabset-pills}

```{r, include=F}
source("google_load-transform.R")
```

### By location type

```{r mob-venue, include=T}
gd_dlouhe %>% 
  filter(kraj_nazev == "Celá ČR",
         date > "2020-01-01") %>% 
  ggplot(aes(date, zmena)) +
  geom_hline(yintercept = 0, colour = "black", linetype = "dotted") +
  geom_line(size = .5, colour = "grey") +
  geom_smooth(aes(colour = kategorie_cz), size = .5, show.legend = F) +
  scale_x_date(labels = scales::label_date_short()) +
  facet_wrap(~ kategorie_cz) +
  theme_ptrr("both", multiplot = T) +
  labs(title = "Mobilita podle typu místa",
       subtitle = str_glue("100 = před-Covid průměr pro daný den v týdnu\n",
                           "šedá čára = data, barevná = Loess vyhlazení"),
       caption = "@petrbouchal z dat Google mobility")

```


### Weekends

```{r sundays-prep}
vikend_obchody <- gd_dlouhe %>% 
  filter(kraj_nazev == "Celá ČR",
         date > "2020-10-15",
         date < "2020-12-15",
         kategorie %in% c("retail_and_recreation", "grocery_and_pharmacy")) %>% 
  mutate(denvtydnu = wday(date, label = T, abbr = T, week_start = 1) %>% 
           fct_relevel("Mon", "po", after = Inf),
         denvtydnu_num = wday(date, week_start = 1),
         tyden_od = floor_date(date, "week", week_start = 2) %>% factor(ordered = T),
         tyden_label = floor_date(date, "week", week_start = 2) %>% format("%d. %b")) %>% 
  filter(denvtydnu_num %in% c(1, 5:7)) %>%
  ungroup() %>% 
  arrange(tyden_od)

sndys <- vikend_obchody %>% 
  filter(denvtydnu_num == 7) %>% 
  select(tyden_od, denvtydnu, zmena, tyden_label, kategorie_cz, date)
```


```{r sundays, include=T}
ggplot(vikend_obchody, aes(denvtydnu, y = zmena)) +
  geom_point(aes(colour = tyden_od, group = tyden_od)) +
  geom_line(aes(colour = tyden_od, group = tyden_od)) +
  geom_point(data = sndys, aes(fill = tyden_od, group = tyden_od), 
             size = 3, colour = "white", shape = 21) +
  facet_wrap(~kategorie_cz) +
  theme_ptrr() +
  geom_label_repel(data = sndys, lineheight = .9, family = "IBM Plex Sans Condensed",
                   aes(label = format(date, "%d/%m"),
                       fill = tyden_od),
                   segment.colour = NA,
                   colour = "white", label.size = 0,
                   hjust = 1, nudge_y = 2, fontface = "bold") +
  scale_fill_viridis_d(option = "A", end = c(.9), direction = -1,
                       aesthetics = c("colour", "fill")) +
  guides(fill = "none", colour = "none") +
  labs(title = "Víkendy a zákaz nedělního prodeje",
       subtitle = "Míra aktivity: 100 = před-Covid normál daného dne",
       caption = "@petrbouchal z dat Google Mobility")
```


## Data & disclaimer

This repository contains code that generates a dashboard using open data on Covid-19 cases and deaths in the Czech Republic, and on all-cause mortality to understand excess deaths.

The goal is to provide some of the comparisons that official sources (e.g. the Czech Health Ministry at <https://onemocneni-aktualne.mzcr.cz/covid-19>) do not provide - namely a per-district view of recent cases and the age breakdown of cases and deaths over time.

The Covid-19 data comes from UZIS, the Czech health data authority, via data published by the Czech Ministstry of Health at <https://onemocneni-aktualne.mzcr.cz/covid-19>.

The mortality data comes from the Czech Statistical Office: <https://www.czso.cz/csu/czso/obypz_cr>. It is reported with a delay of several weeks owing to the manual process of recording and reporting deaths in population registers.

The mobility data come from Google at <https://www.google.com/covid19/mobility/>; documentation [in Czech](https://support.google.com/covid19-mobility/answer/9825414?hl=cs&ref_topic=9822927) and [in English](https://support.google.com/covid19-mobility/answer/9825414?hl=en&ref_topic=9822927); see also the [Google daily report for CZ](https://www.gstatic.com/covid19/mobility/2020-12-06_CZ_Mobility_Report_cs.pdf) which contains a brief intro to the data in the back.

### Important

The data visualisations should be taken with a grain of salt. The data is incomplete and imperfect: it can undergo backward revisions, fresh data sometimes contains errors, and there are issues inherent in how the data is collected and reported (starting from test errors, to reporting errors, to time inconsistencies etc.)

Specifically, daily figures, where reported, are subject to change and significant variation and these should be intepreted with cautin.

# 

Last built on `r format(lubridate::now("CET"), "%Y-%m-%d %H:%M %Z")`
