---
title: "Covid-19 CZ: selected data for the Czech Republic"
---

```{r setup, include=F}

knitr::opts_chunk$set(fig.retina = 3, echo = F, eval = T,
                      warning = F,
                      out.width = "90%",
                      dev = "ragg_png",
                      fig.showtext = T,
                      message = F)

knitr::opts_knit$set()

library(stringr)
library(dplyr)
library(ggplot2)
library(czso)
library(CzechData) 
library(lubridate)
library(ragg)
library(ptrr)
library(scales)
library(fontawesome)
library(tidyverse)
library(pragr)
library(ggiraph)
library(rmapshaper)
library(ggrepel)
library(tsibble)
library(fabletools)
library(feasts)

Sys.setlocale("LC_TIME", "cs_CZ.UTF-8")

ptrr::set_geom_defaults()
update_geom_defaults("rect", list(fill = "blue"))
```

```{r fonts}
sysfonts::font_add_google("IBM Plex Sans")
sysfonts::font_add_google("IBM Plex Sans Condensed")
```

```{r metathis}
library(metathis)

meta() %>%
  meta_description(
    "Vybraná data o Covid-19 v ČR"
  ) %>% 
  meta_name("github-repo" = "petrbouchal/covid") %>% 
  meta_viewport() %>% 
  meta_social(
    title = "Covid-19: data for Czech Republic",
    url = "https://petrbouchal.xyz/covid/",
    image = "https://petrbouchal.xyz/covid/twitter_card_large.png",
    image_alt = "Náhled grafu nárůstu případů podle okresů",
    og_type = "website",
    og_author = c("Petr Bouchal"),
    twitter_card_type = "summary_large_image",
    twitter_creator = "@petrbouchal"
  )
```

#  {.tabset}

## Cases  {.tabset .tabset-pills}

```{r case-data-load}
cisokr <- czso_get_codelist(109) %>% 
  select(okres_lau_kod = CHODNOTA, okres = ZKRTEXT)
ciskraj <- czso_get_codelist(108) %>% 
  select(kraj_nuts_kod = CHODNOTA, kraj = ZKRTEXT)

nhs <- read_csv("https://onemocneni-aktualne.mzcr.cz/api/v2/covid-19/nakaza.csv")

nhs_bd <- read_csv("https://onemocneni-aktualne.mzcr.cz/api/v2/covid-19/osoby.csv") %>% 
  left_join(cisokr) %>% 
  left_join(ciskraj)

nhs_okr <- read_csv("https://onemocneni-aktualne.mzcr.cz/api/v2/covid-19/kraj-okres-nakazeni-vyleceni-umrti.csv") %>% 
  left_join(cisokr) %>% 
  left_join(ciskraj)

umrti <- read_csv("https://onemocneni-aktualne.mzcr.cz/api/v2/covid-19/umrti.csv") %>% 
  left_join(cisokr) %>% 
  left_join(ciskraj) %>% 
  mutate(day_sameyear = make_date(2020, month = month(datum),
                                  day = day(datum)),
         day_sameyear_floored = floor_date(day_sameyear, "week", week_start = 1), 
         tyden = isoweek(datum),
         rok = year(datum),
         tyden = if_else(tyden == 53 & rok == 2021, 1, tyden),
         roktyden = paste0(rok, "-W", str_pad(tyden, width = 2, pad = 0)) %>%
           recode(`2021-W53` = "2021-W01"),
         )

epis <- read_csv("https://onemocneni-aktualne.mzcr.cz/api/v2/covid-19/kraj-okres-nakazeni-vyleceni-umrti.csv")
```

```{r okresy-geo-load}
okresy_p <- read_rds("okresy_polygons.rds")
```

```{r populace}
obyv_praha <- czso_get_table("130141r20") %>% 
  filter(idhod == "830959865") %>% 
  select(hodnota) %>% 
  mutate(okres_lau_kod = "CZ0100")

obyv_okresy <- czso_get_table("130141r20") %>% 
  filter(vuzemi_cis == "101", vuk_text == "Střední stav obyvatel") %>% 
  left_join(czso_get_codelist(101) %>% 
              select(okres_lau_kod = CZNUTS, vuzemi_kod = CHODNOTA)) %>% 
  rows_insert(obyv_praha) %>% 
  rename(pocobyv = hodnota)
```

```{r model, eval=F}
lm_okres <- function(df) {
  lm(kumulativni_pocet_nakazenych ~ as.numeric(datum), data = df)
}

epis %>% 
  group_by(okres_lau_kod) %>% 
  # mutate(kumulativni_pocet_nakazenych = na_if(kumulativni_pocet_nakazenych, 0)) %>% 
  nest() %>% 
  mutate(model = map(data, lm_okres)) %>% 
  mutate(glance = map(model, broom::glance)) %>% 
  unnest(glance) %>%
  # select(-data, -model) %>% 
  ungroup() %>% 
  skimr::skim()
```

```{r weeks, eval = T}
last_week <- today() - period(1, "week")
last_week_fmt <- ptrr::format_date_human(last_week)
```

```{r narust}
nhs_narust <- nhs_bd %>%
  filter(datum >= last_week) %>%
  group_by(okres, okres_lau_kod, datum) %>% 
  summarise(pocet = n(), .groups = "drop") %>% 
  complete(okres, datum, fill = list(pocet = 0)) %>% 
  drop_na(okres) %>%
  left_join(obyv_okresy %>% select(okres_lau_kod, pocobyv)) %>% 
  group_by(okres) %>% 
  filter(sum(pocet) > 5) %>% 
  arrange(okres, datum) %>%
  mutate(narust = cumsum(pocet), narust_perk = narust/pocobyv * 100000) %>% 
  ungroup() %>% 
  mutate(okres = fct_reorder(okres, narust, max, na.rm = T, .desc = T))
```

```{r days-since-data}
lastpos <- nhs_bd %>% 
  group_by(okres, okres_lau_kod) %>% 
  summarise(last_pos = max(datum)) %>% 
  mutate(days_since_last = today() - last_pos) %>% 
  arrange(desc(days_since_last))

lastwk <- nhs_bd %>% 
  left_join(obyv_okresy %>% select(okres_lau_kod, pocobyv)) %>% 
  drop_na(okres) %>% 
  filter(datum > last_week) %>% 
  group_by(okres, okres_lau_kod) %>% 
  summarise(pocet = n(), pocobyv = mean(pocobyv), pocet_perk = pocet/pocobyv*100000)
```

### Districts: 7 days

```{r map-cases}
library(patchwork)

okresy_percap_plot <- okresy_p %>% 
  left_join(lastwk, by = c("lau1_kod" = "okres_lau_kod")) %>% 
  drop_na(okres) %>%
  mutate(tooltip = paste0(okres, "\n", label_number_cz(1)(pocet_perk))) %>% 
  # replace_na(list(pocet = 0)) %>% 
  ggplot(aes(fill = pocet_perk, data_id = lau1_kod, tooltip = tooltip)) +
  geom_sf_interactive(colour = NA) +
  scale_fill_binned(na.value = "grey", n.breaks = 6,
                    labels = label_number_cz(accuracy = 1),
                    type = "viridis",
                    limits = c(min(lastwk$pocet_perk), max(lastwk$pocet_perk))) +
  guides(fill = guide_bins(title = NULL, direction = "vertical", override.aes = list(colour = NA),
                           show.limits = T, ticks = F, even.steps = T, axis = T, reverse = F)) +
  theme_void() +
  theme(legend.position = "right", legend.justification = 0,
        text = element_text(family = "IBM Plex Sans")) +
  labs(title = "Počet nových případů za posledních 7 dní",
       subtitle = "Na 100 tisíc obyvatel")

okresy_abs_plot <- okresy_p %>% 
  left_join(lastwk, by = c("lau1_kod" = "okres_lau_kod")) %>% 
  drop_na(okres) %>%
  mutate(tooltip = paste0(okres, "\n", label_number_cz(1)(pocet))) %>% 
  # replace_na(list(pocet = 0)) %>% 
  ggplot(aes(fill = pocet, data_id = lau1_kod, tooltip = tooltip)) +
  geom_sf_interactive(colour = NA) +
  scale_fill_binned(na.value = "grey", n.breaks = 7,
                    labels = label_number_cz(accuracy = 1),
                    limits = c(min(lastwk$pocet), max(lastwk$pocet)),
                    type = "viridis"
                    ) +
  guides(fill = guide_bins(title = NULL, direction = "vertical", 
                           override.aes = list(colour = NA),
                           show.limits = T, ticks = F, even.steps = T, axis = T, reverse = F)) +
  theme_void() +
  theme(legend.position = "right", legend.justification = 0,
        text = element_text(family = "IBM Plex Sans")) +
  labs(subtitle = "Absolutně")

girafe(code = print(okresy_percap_plot / okresy_abs_plot), 
       fonts = list(sans = "IBM Plex Sans"), 
       options = list(opts_sizing(width = 1),
                      opts_tooltip(css = "font-family: IBM Plex Sans; color:white; background-color: black; padding:6px;border-radius:5px;"),
                      opts_hover(css = "stroke: white")))
```

### District: growth

```{r narust-plot}
nhs_narust %>% 
  filter(max(pocet, na.rm = T) > 0) %>%
  ggplot(aes(datum, narust)) +
  geom_line(colour = "darkblue", size = 1) +
  geom_point(colour = "darkblue", size = 1.5) +
  facet_wrap(facets = vars(okres), scales = "free_y") +
  scale_y_continuous(expand = expansion(add = c(60, 60))) +
  scale_x_date(labels = label_date_short(format = c(NA, "%b", "%d", "%h")), 
               breaks = breaks_width("2 days")) +
  ptrr::theme_ptrr("y", multiplot = T) +
  theme(axis.text.x = element_text(hjust = 0)) +
  labs(title = "Nárůst za posledních 7 dní")
```

```{r narust-tab, eval=F}
nhs_bd %>% 
  filter(datum > "2020-07-13") %>%
  mutate(okr_grp = fct_lump_n(okres, 10, other_level = "Ostatní")) %>%
  drop_na(okr_grp) %>% 
  count(okr_grp, sort = F) %>% 
  ungroup() %>% 
  mutate(okr_grp = fct_reorder(okr_grp, n, .desc = T) %>% 
           fct_relevel("Ostatní", after = Inf)) %>% 
  arrange(okr_grp)
```

```{r map-days-since, eval=F}
### Days since last case in each district
lastpos_ch <- okresy_p %>% 
  left_join(lastpos, by = c("lau1_kod" = "okres_lau_kod")) %>% 
  drop_na(okres)

lastpos_g <- ggplot(lastpos_ch, aes(fill = as.integer(days_since_last))) +
  geom_sf_interactive(aes(data_id = okres, tooltip = paste0(okres, "\n", days_since_last))) +
  scale_fill_binned(na.value = "grey", show.limits = T, n.breaks = 6,
                    type = "viridis",
                    limits = c(min(lastpos_ch$days_since_last),
                               max(lastpos_ch$days_since_last)) %>%
                      as.integer()) +
  guides(fill = guide_coloursteps(even.steps = F,
                                  title = NULL, direction = "horizontal",
                                  show.limits = T, ticks = F)) +
  theme_void() +
  theme(legend.position = c(.8, .8))

girafe(ggobj = lastpos_g, fonts = list(sans = "IBM Plex Sans"), 
       options = list(opts_sizing(width = 1),
                      opts_tooltip(css = "font-family: IBM Plex Sans; color:white; background-color: black; padding:6px;border-radius:5px;"),
                      opts_hover(css = "stroke: white")))
```

```{r age-grid}
cases_base <- nhs_bd %>% 
  filter(datum > "2020-08-01", vek < 130) %>% 
  mutate(vek_range = cut_width(vek, width = 15, boundary = 0, ordered_result = T) %>% 
           fct_relabel(str_remove_all, "\\(|\\)|\\]|\\[") %>% 
           fct_relabel(str_replace, "\\,", " - "),
         pocet = 1)

cases_grid <- cases_base %>% 
  select(datum, kraj, vek_range) %>% 
  expand(kraj, datum = full_seq(datum, 1), vek_range)
```

```{r index-1}
make_plot_base <- function(data) {ggplot(data) + 
  guides(fill = guide_colorbar(title.position = "left", barwidth = unit(5, "cm"), 
                               draw.ulim = T, 
                               title.vjust = .75)) +
  ptrr::theme_ptrr(multiplot = F, 
                   axis.text = element_text(colour = "black"),
                   axis.text.x = element_text(hjust = 0),
                   axis.title.x = element_text(hjust = 0, 
                                               margin = margin(c(0.4,0,0,0), "cm")),
                   legend.position = "bottom",
                   legend.margin = unit(c(0,0,0,0), "cm"),
                   legend.box.margin = unit(c(0,0,0,0), "cm"),
                   legend.direction = "horizontal") +
  scale_x_date(date_breaks = "week", labels = label_date_short(),
               expand = expansion(0, 0))}
```

```{r age-heatmap-base}
heatmap_basedt <- cases_grid %>% 
  left_join(cases_base) %>% 
  mutate(week = isoweek(datum),
         datum_orig = datum,
         year_orig = year(datum)) %>% 
  mutate(datum = floor_date(datum_orig,unit = "week", week_start = 1))

heatmap_basedt_kraje <- heatmap_basedt %>% 
  group_by(kraj, datum, vek_range) %>%
  filter(datum > "2020-08-01") %>% 
  summarise(pocet = sum(pocet, na.rm = T)/n_distinct(datum_orig), .groups = "drop") %>% 
  complete(kraj, datum, vek_range) %>%
  replace_na(replace = list(pocet = 0)) %>% 
  group_by(kraj, datum) %>%
  mutate(all_ages = sum(pocet, na.rm = T)) %>% 
  group_by(kraj, datum) %>%
  mutate(podil = pocet/all_ages) %>% 
  drop_na(kraj)

heatmap_basedt_cr <- heatmap_basedt %>% 
  group_by(datum, vek_range) %>% 
  filter(datum > "2020-08-01") %>% 
  summarise(pocet = sum(pocet, na.rm = T)/n_distinct(datum_orig), .groups = "drop") %>% 
  complete(datum, vek_range) %>% 
  replace_na(replace = list(pocet = 0)) %>% 
  group_by(datum) %>% 
  mutate(all_ages = sum(pocet, na.rm = T)) %>% 
  group_by(datum) %>% 
  mutate(podil = pocet/all_ages)
```

### Weekdays

```{r weekdays-prep}
ggpd <- nhs_bd %>% 
  filter(datum > "2020-09-01") %>%
  mutate(tyden_zacinajici = floor_date(datum, "week"),
         denvtydnu = wday(datum, label = T, week_start = 1)) %>% 
  count(datum, denvtydnu, tyden_zacinajici, name = "pocet")
```

```{r weekdays, include = T}
ggpd %>% 
  ggplot() +
  geom_area(
    scale = 1,
    stat = "identity", show.legend = F,
    aes(y = pocet, fill = denvtydnu,
        colour = after_scale(colorspace::darken(fill, amount = .2)),
        group = denvtydnu, x = tyden_zacinajici)) +
  facet_wrap(denvtydnu~., nrow = 1) +
  scale_y_number_cz(expand = expansion(0,0))+
  scale_x_date(date_breaks = "months", date_labels = "%b") +
  theme_ptrr("both", multiplot = T) +
  labs(title = "Potvrzené případy koronaviru podle dní",
       caption = "@petrbouchal z dat MZd")

```

### Trend

STL dekompozice - trend, 7-denní cyklická složka

```{r, include=TRUE}
nhsts <- tsibble(nhs, index = datum)

nhsts_seasoned <- nhsts %>% 
  model(STL(prirustkovy_pocet_nakazenych ~ season(window = 7))) %>%  
  components()

nhsts_seasoned %>% 
  ggplot(aes(x = datum)) +
  geom_line(aes(y = prirustkovy_pocet_nakazenych,
                colour = "Počet nakažených"), size = .5) +
  geom_line(aes(y = trend, colour = "Trend"), size = 1) +
  scale_colour_manual(values = c("grey", "darkblue"), name = NULL) +
  theme_ptrr("both") +
  scale_x_date(breaks = "1 month",labels = scales::label_date_short()) +
  labs(subtitle = "STL dekompozice - trend, očištěno o 7-denní cyklickou složku",
       title = "Trend počtu nakažených")
```


### Age

```{r age-heatmap-cr-count}
make_plot_base(heatmap_basedt_cr) +
  scale_fill_viridis_c(option = "B", labels = label_number_cz(),
                       n.breaks = 6,
                       name = "Průměrný denní počet nových případů") + 
  geom_tile(aes(datum, vek_range, fill = pocet)) +
  labs(title = "Nové případy podle věku, po týdnech", x = "Týden začínající...",
       subtitle = "Průměrný denní počet nových případů v daném týdnu")
```

### Age (%)

```{r age-heatmap-cr-share}
make_plot_base(heatmap_basedt_cr) +
  scale_fill_viridis_c(option = "B", labels = label_percent_cz(1),
                       name = "Podíl věkové skupiny v daném týdnu") + 
  geom_tile(aes(datum, vek_range, fill = podil)) +
  guides(fill = guide_colorbar(title.position = "left", barwidth = unit(5, "cm"), 
                               title.vjust = .75)) +
  labs(title = "Věkové složení nových případů po týdnech", subtitle = "",
       x = "Týden začínající...", y = NULL)
```

### Age by region

```{r age-heatmap-kraje-count}
make_plot_base(heatmap_basedt_kraje) +
  scale_fill_viridis_c(option = "B", labels = label_number_cz(),
                       n.breaks = 6,
                       name = "Denní počet nových případů") + 
  facet_wrap(~ kraj) +
  geom_tile(aes(datum, vek_range, fill = pocet)) +
  guides(fill = guide_colorbar(title.position = "top", barwidth = unit(5, "cm"))) +
  theme(legend.position = c(.75, .02),
        axis.text = element_text(size = 8)) +
  labs(title = "Nové případy podle věku, po týdnech",
       x = "Týden začínající...")
```

### Age by region (%)

```{r age-heatmap-kraje-share}
make_plot_base(heatmap_basedt_kraje) +
  scale_fill_viridis_c(option = "B", labels = label_percent_cz(1),
                       name = "Podíl věkové skupiny v daném týdnu") + 
  facet_wrap(~ kraj) +
  geom_tile(aes(datum, vek_range, fill = podil)) +
  guides(fill = guide_colorbar(title.position = "top", barwidth = unit(5, "cm"))) +
  theme(legend.position = c(.75, .02), , 
        legend.margin = unit(c(0,0,0,0), "cm"),
        legend.direction = "horizontal",
        axis.text = element_text(size = 8)) +
  labs(title = "Věkové složení nových případů po týdnech",
       x = "Týden začínající...")
```

## Deaths {.tabset .tabset-pills}

### By age

```{r index-2}
umrti_base <- umrti %>% 
  mutate(vek_range = cut_width(vek, width = 10, boundary = 0, ordered_result = T) %>% 
           fct_relabel(str_remove_all, "\\(|\\)|\\]|\\[") %>% 
           fct_relabel(str_replace, "\\,", " - "),
         pocet = 1)

umrti_grid <- umrti_base %>% 
  select(vek_range, datum) %>% 
  expand(vek_range, datum = full_seq(datum, 1))

umrti_heatmap_dt <- umrti_grid %>% 
  left_join(umrti_base) %>% 
  mutate(week_starting = floor_date(datum, "week", week_start = 1)) %>% 
  group_by(week_starting, vek_range) %>%
  summarise(pocet = sum(pocet, na.rm = T)/n_distinct(datum), 
            .groups = "drop") %>% 
  replace_na(replace = list(pocet = 0)) %>% 
  group_by(week_starting) %>%
  mutate(weekly_total = sum(pocet, na.rm = T)) %>% 
  group_by(week_starting) %>%
  mutate(podil = pocet/weekly_total)

umrti_all_tydny_floored <- umrti_base %>% 
  group_by(rok, tyden, roktyden) %>% 
  summarise(umrti_covid = n())
```

```{r index-3}
make_plot_base(umrti_heatmap_dt) +
  scale_fill_viridis_c(option = "B", labels = label_number_cz(1),
                       name = "Počet úmrtí v daném týdnu") + 
  geom_tile(aes(week_starting, vek_range, fill = pocet)) +
  labs(title = "Úmrtí podle věku",
       subtitle = "Průměrný denní počet úmrtí v daném týdnu",
       x = "Týden začínající...")
```

## Mortality: all-cause {.tabset .tabset-pills}

```{r mort-data}
zmr0 <- czso_get_table("130185", force_redownload = T)
zmr <- zmr0 %>% 
  mutate(tyden = as.numeric(tyden),
         casref_do = as.Date(casref_do),
         day_sameyear = make_date(2020, month = month(casref_do),
                                  day = day(casref_do))) %>% 
  mutate(vek_txt = fct_relevel(vek_txt, "celkem"))

last_date_fmt <- ptrr::format_date_human(max(zmr$casref_do))
today_fmt <- ptrr::format_date_human()
```

```{r time-adjusting-load}
vek <- read_rds("vek.rds")
vek_ciselnik <- read_rds("vek_ciselnik.rds")
vek_prevodnik <- read_csv("vek-prevodnik.csv")
```

```{r time-adjusting-agedata}
vek_slct <- vek %>%  
  filter(vuzemi_cis == "97") %>% 
  filter(is.na(pohlavi_txt)) %>% 
  left_join(vek_ciselnik %>%
                    select(vek_kod = CHODNOTA, zkr = ZKRTEXT, 
                           txt = TEXT, matches("MIN|MAX"))) %>% 
  select(idhod, hodnota, vek_txt, zkr, txt, casref_do) %>% 
  left_join(vek_prevodnik) %>% 
  group_by(casref_do, vek_txt = vek_grp) %>% 
  summarise(pocet_obyv = sum(hodnota, na.rm = T)) %>% 
  mutate(rok = year(casref_do)) %>% 
  replace_na(list(vek_txt = "celkem")) %>% 
  ungroup() %>% 
  select(-casref_do)

vek_2019 <- vek_slct %>% 
  filter(rok == 2019, !is.na(vek_txt)) %>% 
  rename(obyv_2019 = pocet_obyv) %>% 
  select(-rok)

vek_do2020 <- vek_slct %>% 
  bind_rows(vek_slct %>% 
              filter(rok == 2019) %>% 
              mutate(rok = 2020))
```

```{r time-adjusting-normalise}
zmr_czso_normd <- zmr %>% 
  filter(vek_txt != "celkem") %>% 
  select(hodnota, rok, tyden, roktyden, vek_txt,
         idhod, stapro_kod, casref_do) %>% 
  left_join(vek_do2020) %>% 
  mutate(per_100k = hodnota/pocet_obyv * 1e5) %>% 
  left_join(vek_2019) %>% 
  mutate(normd = per_100k * obyv_2019 / 1e5)

zmr_czso_normd_with_sum <- zmr_czso_normd %>% 
  bind_rows(zmr_czso_normd %>% 
              group_by(rok, tyden, roktyden, casref_do) %>% 
              summarise(across(c(hodnota, obyv_2019, pocet_obyv, normd), sum)) %>% 
              mutate(per_100k = hodnota/pocet_obyv * 1e5,
                     vek_txt = "celkem")) %>% 
  mutate(day_sameyear = make_date(2020, month(casref_do), day(casref_do)))
```

```{r index-4, eval = F}
ggplot(zmr_czso_normd_with_sum, aes(x = roktyden, colour = vek_txt, group = vek_txt)) +
  geom_line(aes(y = hodnota), size = .3) +
  geom_line(aes(y = normd), linetype = "dashed", size = .3) +
  facet_grid(vek_txt ~ ., scales = "free_y")
```

```{r time-adjusting-prep}
zmr_czso_compare <- zmr_czso_normd_with_sum %>% 
  mutate(iscovid = rok %in% 2020:2021,
         rok_dummy = if_else(iscovid, rok, 9999))
```

```{r time-adjusting-means}
zmr_czso_avg <- zmr_czso_compare %>% 
  filter(rok > 2014) %>%
  group_by(rok_dummy, iscovid, vek_txt, tyden) %>% 
  summarise(mean_dead_normd = mean(normd, na.rm = T), 
            mean_pop = mean(pocet_obyv, na.rm = T)) %>% 
  mutate(vek_txt = fct_relevel(vek_txt, "celkem"),
         roktyden = paste0(rok_dummy, "-W", str_pad(tyden, width = 2, pad = 0)))
```

```{r time-adjusting-ribbondata}
zmr_ribbon_data <- zmr_czso_normd_with_sum %>% 
  mutate(iscovid = rok %in% 2020:2021, 
         rok_dummy = if_else(iscovid, rok, 9999)) %>% 
  mutate(day_sameyear_floored = floor_date(day_sameyear, "weeks", week_start = 1)) %>% 
  group_by(iscovid, rok_dummy, vek_txt, tyden) %>% 
  summarise(min = min(normd, na.rm = T), 
            max = max(normd, na.rm = T), .groups = "drop") %>% 
  mutate(vek_txt = fct_relevel(vek_txt, "celkem"),
         weekstart_2020 = as.Date(paste(2020, tyden, 1, sep="-"), "%Y-%U-%u") - days(6))
```

### Standardised

```{r annotations}
lbls_grey <- tribble(~vek_txt, ~weekstart_2020, ~min, ~txt,
               factor("celkem"), as.Date("2020-02-15"), 2600, "rozpětí\n2011-19",
               )
lbls_blue <- tribble(~vek_txt, ~weekstart_2020, ~min, ~txt,
               factor("celkem"), as.Date("2020-04-25"), 1900, "2020"
               )
```

```{r age-adjusted-plot, fig.asp=0.6}
ggplot(data = zmr_ribbon_data, mapping = aes(group = vek_txt, x = weekstart_2020)) +
  geom_ribbon(data = zmr_ribbon_data %>% filter(!iscovid),
              alpha = 0.3,
              aes(x = weekstart_2020, ymin = min, ymax = max)) +
  geom_line(data = zmr_ribbon_data %>% filter(iscovid),
            colour = "darkblue",
            size = 1,
            aes(y = min, group = rok_dummy)) +
  geom_point(data = zmr_ribbon_data %>% filter(iscovid),
            aes(y = min), 
            size = .6, colour = "darkblue", fill = "white", shape = 21) +
  facet_wrap(~vek_txt, scales = "free_y") +
  scale_x_date(date_breaks = "3 months",
               date_labels = "%b", breaks = c(1,3,6, 9, 12)) +
  theme_ptrr("y", multiplot = T) +
  labs(x = "Týden v roce",
       title = "Zemřelí podle týdnů v roce, 2011-2020",
       subtitle = str_glue("Přepočteno na věkovou strukturu roku 2019
                           Údaje do {last_date_fmt}. Modrá = 2020, šedá = rozpětí let 2011-2019"),
       caption = str_glue("Výpočet dle dat ČSÚ, sada 130185 (úmrtí) a 130142 (věk) | @petrbouchal {today_fmt}")) +
  geom_text(data = lbls_grey, aes(y = min, label = txt), 
            family = "Roboto Condensed",
            fontface = "bold",
            colour = "#454545",size = 2) +
  geom_text(data = lbls_blue, aes(y = min, label = txt), 
            family = "Roboto Condensed",
            fontface = "bold",
            colour = "darkblue", size = 2)

# ggsave("weekly-deaths-twitter.png", device = ragg::agg_png, width = 6, height = 6*9/16, 
#        res = 300, scale = 1.3)
```

```{r mort-base}
zemr_plot_base <- zmr %>% 
  ggplot(aes(day_sameyear, hodnota,
             alpha = rok %in% 2020:2021, size = rok %in% 2020:2021)) +
  geom_line(aes(colour = as.factor(rok), group = rok)) +
  scale_alpha_manual(values = c(`TRUE` = 1, `FALSE` = .4), guide = "none") +
  scale_size_manual(values = c(`TRUE` = .7, `FALSE` = .4), guide = "none") +
  scale_colour_viridis_d(direction = -1, name = "rok") +
  ptrr::theme_ptrr("both", multiplot = T, axis.title.x = element_text()) +
  labs(x = "Týden v roce",
       subtitle = str_glue("Údaje do {last_date_fmt}, staženo {today_fmt}"),
       title = "Počty zemřelých podle týdnů v roce, 2011-2020",
       caption = "Data: ČSÚ, sada 130185 | @petrbouchal") +
  scale_x_date(date_breaks = "3 months", date_labels = "%b", breaks = c(1,3,6, 9, 12)) +
  theme(axis.text.x = element_text(hjust = 0))
```

### Raw counts (comparison)

```{r mort-plot-fixed, fig.asp=0.6}
zemr_plot_base +
  facet_wrap(~vek_txt)
```

### Raw counts (detail)

```{r mort-plot-free, fig.asp=0.6}
zemr_plot_base +
  facet_wrap(~vek_txt, scales = "free_y")
```

## Mortality: Covid v. rest {.tabset .tabset-pills}

### Covid and excess deaths

```{r}
zmr_czso_covidyears <- zmr_czso_avg %>% 
  ungroup() %>% 
  filter(rok_dummy != 9999) %>% 
  select(stat_dead_normd_covidyears = mean_dead_normd, roktyden, vek_txt)
  
zmr_czso_pastyears <- zmr_czso_avg %>% 
  ungroup() %>% 
  filter(rok_dummy == 9999) %>% 
  select(tyden, mean_dead_normd_avg_pastyears = mean_dead_normd, vek_txt)
```


```{r excess-data, include=T}
excess_data <- umrti_all_tydny_floored %>% 
  left_join(zmr_czso_covidyears %>% 
              filter(vek_txt == "celkem")) %>%
  left_join(zmr_czso_pastyears %>% 
              filter(vek_txt == "celkem") %>% 
              select(-vek_txt)) %>% 
  mutate(umrti_abs_covidyears_noncovid = stat_dead_normd_covidyears - umrti_covid,
         umrti_expected = mean_dead_normd_avg_pastyears,
         umrti_excess = stat_dead_normd_covidyears - mean_dead_normd_avg_pastyears - umrti_covid) 

excess_data_long <- excess_data %>% 
  pivot_longer(c(umrti_covid, umrti_expected,
                 umrti_excess)) %>% 
  mutate(name = fct_relevel(name, 
                            "umrti_excess", 
                            "umrti_covid",
                            "umrti_expected"))
```

```{r index-7, eval = T}

date_last_stats <- max(zmr$day_sameyear[zmr$rok >= 2020])

ggplot(excess_data_long %>% 
         mutate(weekstart_covidyears = as.Date(paste(rok, tyden, 1, sep="-"), "%Y-%U-%u") - days(6),
                alpha = if_else(weekstart_covidyears > date_last_stats, "nedostupná", "dostupná")) %>% 
         filter(name != "umrti_expected"),
       aes(x = weekstart_covidyears)) +
  geom_col(aes(y = value, fill = name, alpha = alpha)) +
  guides(fill = guide_legend(reverse = T, order = 1),
         alpha = guide_legend(override.aes = list(fill = "darkblue"))) +
  scale_fill_manual(values = c(umrti_excess = "grey",
                               umrti_covid = "darkblue"),
                    labels = c("Ostatní",
                               "Covid-19"), name = "Příčiny rozdílů oproti 2017-19") +
  scale_alpha_discrete(range = c(1, .7), guide = "legend",
                       name = "Data o všech úmrtích za 2020") +
  theme_ptrr("both",
             legend.box = "horizontal",
             legend.position = c(.33, .85), legend.key.size = unit(.5, "cm")) +
  scale_x_date(breaks = "1 month", labels = scales::label_date_short()) +
  labs(title = "Úmrtí: Covid-19 a nárůst navíc (excess deaths)",
       subtitle = str_glue("Týdenní počty zemřelých: nárůst spojený s Covid-19 x jiné příčiny\n",
                           "0 = průměr let 2015-19, přepočtený na věkovou strukturu roku 2019\n",
                           "Data o úmrtnosti mají zpoždění. C-19 úmrtí za poslední týden mohou být neúplná.\n"),
       caption = "@petrbouchal z dat ČSÚ (týdenní počty úmrtí; věková struktura populace) a MZd (úmrtí na Covid)")

# ggsave("covid-excess-zerobase-twitter.png", device = ragg::agg_png, width = 6, height = 6*9/16, 
#        res = 300, scale = 1.3)
```

#### Alternative view, incl. recent Covid-19 deaths

```{r index-5, eval = T}

excess_data_long2 <- excess_data %>% 
  pivot_longer(c(umrti_covid, umrti_abs_covidyears_noncovid)) %>% 
  mutate(name = fct_relevel(name, "umrti_covid"),
         value = if_else(is.na(value), mean_dead_normd_avg_pastyears, value))

date_last_stats <- max(zmr$day_sameyear[zmr$rok >= 2020])

ggplot(excess_data_long2 %>% 
         mutate(weekstart_covidyears = as.Date(paste(rok, tyden, 1, sep="-"), 
                                         "%Y-%U-%u") - days(6),
                alpha = if_else(weekstart_covidyears > date_last_stats, 
                                "nedostupná", "dostupná")), 
       aes(weekstart_covidyears)) +
  geom_col(aes(y = value, fill = name, alpha = alpha)) +
  geom_line(aes(y = mean_dead_normd_avg_pastyears, 
                colour = "Úroveň let 2017-19")) +
  scale_color_manual(values = "grey10", name = NULL, guide = "none") +
  scale_fill_manual(values = c(umrti_abs_covidyears_noncovid = "grey",
                               umrti_covid = "blue"),
                    labels = c("Covid-19", "Ostatní"), 
                    name = "Příčiny rozdílu oproti 2017-19") +
  scale_alpha_discrete(range = c(1, .7), guide = "legend",
                       name = "Data o všech úmrtích za 2020") +
  guides(fill = guide_legend(reverse = T, order = 1),
         alpha = guide_legend()) +
  theme_ptrr("both") +
  scale_x_date(date_breaks = "month", date_labels = "%d %b") +
  labs(title = "Úmrtí: Covid-19 a nárůst navíc (excess deaths)",
       subtitle = "Týdenní počty zemřelých: nárůst spojený s Covid-19 x jiné příčiny\nPočty úmrtí 2017-19 přepočteny na věkovou strukturu roku 2019.\nData o celkové úmrtnosti mají zpoždění; poslední týdny jsou dopočteny z předchozích let\na aktuálních dat o Covid-19.",
       caption = "@petrbouchal z dat ČSÚ (týdenní počty úmrtí) a MZd (úmrtí na Covid)") +
  theme(legend.position = c(.33, .81), legend.key.size = unit(.5, "cm"),
        legend.box = "horizontal") +
  annotate("text", as.Date("2020-05-10"), 2300, label = "Průměr 2017-19", 
           family = "IBM Plex Sans Condensed", face = "bold")
```

```{r index-6, eval = T}

date_last_stats <- max(zmr$day_sameyear[zmr$rok >= 2020])

ggplot(excess_data_long %>% 
         mutate(weekstart_covidyears = as.Date(paste(rok, tyden, 1, sep="-"),
                                               "%Y-%U-%u") - days(6),
                alpha = if_else(weekstart_covidyears > date_last_stats, "nedostupná", "dostupná")),
       aes(weekstart_covidyears)) +
  geom_col(aes(y = value, fill = name, alpha = alpha)) +
  # geom_line(aes(y = umrti_mean_lastyrs)) +
  scale_fill_manual(values = c(umrti_excess = "darkred",
                               umrti_covid = "darkblue",
                               umrti_expected = "grey"),
                    labels = c("Ostatní",
                               "Covid-19",
                               "Úroveň let 2015-19"), name = "Příčiny rozdílu proti 2017-19") +
  scale_alpha_discrete(range = c(1, .7), guide = "legend", name = "Data o všech úmrtích za 2020") +
  guides(fill = guide_legend(reverse = T, order = 1),
         alpha = guide_legend()) +
  theme_ptrr("both") +
  scale_x_date(date_breaks = "month", date_labels = "%d %b") +
  labs(title = "Úmrtí: Covid-19 a nárůst navíc (excess deaths)",
       subtitle = "Týdenní počty zemřelých: nárůst spojený s Covid-19 x jiné příčiny\nPočty úmrtí 2017-19 přepočteny na věkovou strukturu roku 2019. Data o celkové úmrtnosti mají zpoždění.",
       caption = "@petrbouchal z dat ČSÚ (týdenní počty úmrtí) a MZd (úmrtí na Covid)") +
  theme(legend.position = c(.33, .79), legend.key.size = unit(.5, "cm"), 
        legend.box = "horizontal", legend.box.just = "top")
```

### Excess deaths by age

TO DO

```{r index-8, eval = FALSE}
umrti_vek_tydny_floored <- umrti %>% 
  mutate(vek_grp = cut(vek, c(0, 15, 39, 64, 84, Inf), 
                       right = TRUE,
                       labels = c("0-14",
                                  "15-39",
                                  "40-64",
                                  "65-84",
                                  "85 a více"),
                       ordered_result = T) %>% 
           fct_expand("celkem")
           # fct_relabel(str_remove_all, "\\(|\\)|\\]|\\[") %>% 
           # fct_relabel(str_replace, "\\,", " - ") %>% 
           # fct_relabel(str_replace, " - Inf", " a více")
         ) %>% 
  group_by(day_sameyear_floored, vek_grp) %>% 
  summarise(umrti_covid = n())
```

```{r index-9, eval = FALSE}
xdage <- umrti_vek_tydny_floored %>% 
  rename(vek_txt = vek_grp) %>% 
  # mutate(vek_txt = as.character(vek_txt)) %>% 
  left_join(zmr_lastyrs %>% 
              ungroup() %>% 
              mutate(vek_txt = ordered(vek_txt))
            )
```

```{r index-10, eval=F}
xdage %>% 
  filter(!is2020) %>% 
  ggplot(aes(day_sameyear_floored)) +
  geom_line(aes(y = umrti_covid/mean_dead_normd)) +
  facet_wrap(~ vek_txt)
```

### Excess deaths by region

### Causes

TO DO

```{r index-11}

```

## Mobility {.tabset .tabset-pills}

```{r, include=F}
source("google_load-transform.R")
```

### By location type

```{r mob-venue, include=T}
gd_dlouhe %>% 
  filter(kraj_nazev == "Celá ČR",
         date > "2020-09-01") %>% 
  ggplot(aes(date, zmena)) +
  geom_hline(yintercept = 0, colour = "black", linetype = "dotted") +
  geom_line(size = .5, colour = "grey") +
  geom_smooth(aes(colour = kategorie_cz), size = .5, show.legend = F) +
  facet_wrap(~ kategorie_cz) +
  theme_ptrr("both", multiplot = T) +
  labs(title = "Mobilita podle typu místa",
       subtitle = str_glue("100 = před-Covid průměr pro daný den v týdnu\n",
                           "šedá čára = data, barevná = Loess vyhlazení"),
       caption = "@petrbouchal z dat Google mobility")

```


### Weekends

```{r sundays-prep}
vikend_obchody <- gd_dlouhe %>% 
  filter(kraj_nazev == "Celá ČR",
         date > "2020-10-15",
         kategorie %in% c("retail_and_recreation", "grocery_and_pharmacy")) %>% 
  mutate(denvtydnu = wday(date, label = T, abbr = T, week_start = 1) %>% 
           fct_relevel("Mon", "po", after = Inf),
         denvtydnu_num = wday(date, week_start = 1),
         tyden_od = floor_date(date, "week", week_start = 2) %>% factor(ordered = T),
         tyden_label = floor_date(date, "week", week_start = 2) %>% format("%d. %b")) %>% 
  filter(denvtydnu_num %in% c(1, 5:7)) %>%
  ungroup() %>% 
  arrange(tyden_od)

sndys <- vikend_obchody %>% 
  filter(denvtydnu_num == 7) %>% 
  select(tyden_od, denvtydnu, zmena, tyden_label, kategorie_cz, date)
```


```{r sundays, include=T}
ggplot(vikend_obchody, aes(denvtydnu, y = zmena)) +
  geom_point(aes(colour = tyden_od, group = tyden_od)) +
  geom_line(aes(colour = tyden_od, group = tyden_od)) +
  geom_point(data = sndys, aes(fill = tyden_od, group = tyden_od), 
             size = 3, colour = "white", shape = 21) +
  facet_wrap(~kategorie_cz) +
  theme_ptrr() +
  geom_label_repel(data = sndys, lineheight = .9, family = "IBM Plex Sans Condensed",
                   aes(label = format(date, "%d/%m"),
                       fill = tyden_od),
                   segment.colour = NA,
                   colour = "white", label.size = 0,
                   hjust = 1, nudge_y = 2, fontface = "bold") +
  scale_fill_viridis_d(option = "A", end = c(.9), direction = -1,
                       aesthetics = c("colour", "fill")) +
  guides(fill = "none", colour = "none") +
  labs(title = "Víkendy a zákaz nedělního prodeje",
       subtitle = "Míra aktivity: 100 = před-Covid normál daného dne",
       caption = "@petrbouchal z dat Google Mobility")
```


## Data & disclaimer

This repository contains code that generates a dashboard using open data on Covid-19 cases and deaths in the Czech Republic, and on all-cause mortality to understand excess deaths.

The goal is to provide some of the comparisons that official sources (e.g. the Czech Health Ministry at <https://onemocneni-aktualne.mzcr.cz/covid-19>) do not provide - namely a per-district view of recent cases and the age breakdown of cases and deaths over time.

The Covid-19 data comes from UZIS, the Czech health data authority, via data published by the Czech Ministstry of Health at <https://onemocneni-aktualne.mzcr.cz/covid-19>.

The mortality data comes from the Czech Statistical Office: <https://www.czso.cz/csu/czso/obypz_cr>. It is reported with a delay of several weeks owing to the manual process of recording and reporting deaths in population registers.

The mobility data come from Google at <https://www.google.com/covid19/mobility/>; documentation [in Czech](https://support.google.com/covid19-mobility/answer/9825414?hl=cs&ref_topic=9822927) and [in English](https://support.google.com/covid19-mobility/answer/9825414?hl=en&ref_topic=9822927); see also the [Google daily report for CZ](https://www.gstatic.com/covid19/mobility/2020-12-06_CZ_Mobility_Report_cs.pdf) which contains a brief intro to the data in the back.

### Important

The data visualisations should be taken with a grain of salt. The data is incomplete and imperfect: it can undergo backward revisions, fresh data sometimes contains errors, and there are issues inherent in how the data is collected and reported (starting from test errors, to reporting errors, to time inconsistencies etc.)

Specifically, daily figures, where reported, are subject to change and significant variation and these should be intepreted with cautin.

# 

Last built on `r format(lubridate::now("CET"), "%Y-%m-%d %H:%M %Z")`
